【裁判字號】    95,判,1777
【裁判日期】    951031
【裁判案由】    綜合所得稅
【裁判全文】
最  高  行  政  法  院  判  決
                                     95年度判字第01777號
上  訴  人  乙○○
訴訟代理人  黃璿瑛律師
被 上訴 人  財政部臺北市國稅局
代  表  人  甲○○
上列當事人間因綜合所得稅事件，上訴人對於中華民國94年5月5
日臺北高等行政法院93年度訴字第93號判決，提起上訴。本院判
決如下：
    主  文
上訴駁回。
上訴審訴訟費用由上訴人負擔。
    理  由
一、本件上訴人主張：(一)、被上訴人於89年間就上訴人86年綜合
    所得稅自行申報之新台幣（下同）913,692元調升為1,006,8
    30元，並核定補稅17,265元，而上訴人即依被上訴人之處分
    於當年之11月21日補稅完畢。上訴人並未申請復查，依稅捐
    稽徵法第34條第3項第1款之規定，該處分已屬確定。且當時
    所有稅捐資料（包含87年健保局之給付費用憑據）皆以存檔
    於被上訴人，被上訴人審核時仍以87年健保局給付之費用是
    為86年度上訴人之執行業務所得，則依行政法院75年12月份
    之庭長評事聯席會議決議，被上訴人之補稅處分已確定，被
    上訴人自不得因己之疏失，事後主張新事實新證據為由，擅
    自改列應收帳款為87年現金收付申報。詎原判決理由並未見
    說明為何被上訴人得以變更已確定之補稅處分，也未見說明
    89年補稅時為何漏未斟酌健保局之現金給付，卻於事後改列
    為上訴人之87年綜合所得，皆未見於判決理由中論述，原審
    顯有判決不備理由之違法。(二)、被上訴人既以認定上訴人86
    年12月份應收帳款為1,886,000元，而於87年完成收款（實
    際入帳為1,787,800），故列入87年之淨收入。被上訴人即
    以健保局給付之數額視為上訴人當年度之淨收入而核定其所
    得額，惟該項執行業務所得並未扣除業務所房租、折舊、雇
    用人員薪資或藥材等之相關成本費用。被上訴人核定所得額
    ，顯然違反經驗及論理法則。詎原判決僅憑執行業務所得在
    會計處理原則上係採現金基礎致而非權責基礎制，而該執行
    業務所得相對應之成本費用係發生於86年度，無法歸入87年
    度中予以扣除，即遽認上訴人不得扣除必要之成本費用。惟
    查原判決未審究上訴人之對應成本雖發生於86年，但上訴人
    係以應受帳款1,886,000元列入執行業務所得之收入，故而
    申報時必然產生有對應成本之扣減。而上訴人經建保局給付
    87年實際入帳為1,787,800元，被上訴人全額將之列入上訴
    人87年執行業務所得，卻對執行業務成本之扣減置之不理，
    原審顯有適用法則不當之違法。(三)、上訴人86年12月份應收
    帳款為1,886,000元，該筆款項雖為健保局於87年始撥款入
    帳，上訴人於86年12月尚未撥款入帳，但依據經驗論理法則
    健保局不予給付之蓋然率極低，則該筆款項應處於上訴人得
    以預期控管之狀態，而上訴人加以列入86年之所得，亦無違
    反現金收付實現制之立法原意。詎原判決一再主張上訴人應
    收支帳款1,886,000元係於87年度始收託，故所得實現年度
    為87年。原判決未審究上訴人是否對應收帳款有必然實現之
    情形，也未審究上訴人已能掌控之情形，一再執意陳詞以現
    金實現作為收入之核課，原審之判決顯然有適用法則不當之
    違法。(四)、上訴人就健保局86年12月應收帳款1,886,000元
    列為86年執行業務所得，於87年5月申報，而被上訴人卻遲
    至92年8月5日始發文同意就上訴人86年之執行業務所重行查
    核更正，被上訴人顯已逾5年徵收之期限，重行查核更正上
    訴人86年之執行業務所得顯不合法。是以，被上訴人自不得
    因准予重行更正86年杏欣診所執行業務所得，即要求上訴人
    補繳87年之執行業務所得。詎原判決僅憑被上訴人於93年已
    依法核退上訴人之86年執行業務收入，即認為不生重複課稅
    之問題。惟原審判決未審酌被上訴人於93年重行核退稅時，
    已逾5年徵收期限，上訴人86年之執行業務所得之申報業已
    為確定，被上訴人自不得擅自更行核課，而將稅賦移轉至87
    年，原判決有適用法則不當之違法。為此，請撤銷訴願決定
    及原處分。
二、被上訴人則以：本件上訴人上訴意旨略謂：被上訴人於89年
    間就上訴人86年綜合所得稅自行申報之913,692元調升為1,0
    06,830元，並核定補稅17,265元，上訴人於當年業已補稅完
    畢，依稅捐稽徵法第34條第3項第1款之規定，該處分已屬確
    定，被上訴人自不得因己之疏失，事後主張新事實新證據為
    由，擅自改列應收帳款為87年現金收付，又被上訴人以健保
    局給付之數額視為上訴人當年度之淨收入核定其所得額，惟
    該項執行業務所得並未扣除租賃、折舊、薪資或藥材等相關
    成本費用，顯違反經驗及論理法則云云；上開上訴意旨，業
    據上訴人於原審提出主張，並經原判決敘明其不採之心證理
    由在案，上訴人仍執前詞反覆訴求，要難謂原判決違背法令
    ，其提起上訴顯無理由等語，資為抗辯。
三、原審斟酌全辯論意旨及調查證據之結果，以：本件上訴人為
    杏欣診所負責人，其87年度綜合所得稅結算申報列報業務收
    入8,068,800元，被上訴人初查核定其業務收入為9,950,172
    元，上訴人對被上訴人以杏欣診所於86年度所列報執行業務
    應收之1,886,000元金額於本期即87年2月2日始經撥款入帳
    ，而將之認定為87年度之收入一節不服，並以其於86年度綜
    合所得稅結算申報時業已列報該金額，被上訴人自不應重複
    課稅，且縱應歸入87年度所得，亦應扣除必要費用等語資為
    主張。惟查綜合所得稅係採收付實現原則，所得實現與否係
    以是否收到現金或足以替代現金之報償為準。第以杏欣診所
    於86年度所列報執行業務應收之洗腎醫療收入1,886,000元
    金額（實際撥入金額為1,787,800元）係於87年2月2日經撥
    款入帳，有杏欣診所中國信託商業銀行中山分行活期存款存
    摺影本附於原處分卷可稽，核與杏欣診所87年度各類所得扣
    免繳憑單申報書所附健保局付款明細影本所載內容相符，並
    為上訴人所不爭，自堪認為實在，是系爭執行業務應收之1,
    886,000元係於87年度始收訖，即堪確定，故其所得實現年
    度自為87年度，殆無疑義，則被上訴人將之歸併上訴人87年
    度綜合所得稅予以核課，即非無據，上訴人所稱查核辦法逾
    越授權範圍云云，殊有誤解。又上訴人主張系爭執行業務所
    得有相對應之必要費用一節，因執行業務所得在會計處理原
    則上係採現金基礎制而非權責基礎制，其成本費用之認定無
    須對應各別之收入，僅須證明與業務相關之成本費用，即可
    列帳。經查系爭執行業務所得相對應之成本費用係發生於86
    年度，自應依收付實現原則於86年度列報，無法歸入87年度
    核認甚明，是上訴人所稱有必要費用一節縱係屬實，亦無從
    自87年度中予以減除，甚為灼然，自不能為何有利之核定。
    至上訴人雖於86年度列報系爭執行業務收入1,886,000元，
    然業經被上訴人於93年間依法核退相關稅捐在案，已經上訴
    人自承在卷，自不生重複核課應予退稅之問題。從而本件被
    上訴人所為處分，並無違誤，訴願決定予以維持，亦無不合
    。因而為上訴人敗訴之判決。
四、本院按「凡執行業務者之業務或演技收入，減除業務所房租
    或折舊．．．及其他直接必要費用後之餘額為所得額。」,
    「執行業務所得之計算，除本辦法另有規定外，以收付實現
    為原則。」行為時所得稅法第14條第1項第2類及查核辦法第
    3條分別定有明文。本件上訴人為杏欣診所負責人，87年度
    綜合所得稅結算申報，原列報業務收入新台幣（下同）8,06
    8,800元,必要費用及成本6,355,413元,執行業務所得1,713,
    387元；經被上訴人初查核定其業務收入為9,950,172元、執
    行業務所得為3,624,086元、綜合所得總額為4,184,656元、
    淨額為3,491,656元。上訴人對執行業務所得3,624,086元部
    分不服，申經復查結果，未獲准變更，提起訴願，亦遭決定
    駁回，遂提起本件行政訴訟。原判決認：杏欣診所於86年度
    所列報執行業務應收之洗腎醫療收入1,886,000元金額係於
    87年2月2日經撥款入帳，自係屬87年度之執行業務所得款，
    被上訴人將之歸併為上訴人87年度綜合所得稅所為之處分，
    並無不妥，復查決定及訴願決定予以維持，均無不合，原判
    決因而併予維持，並駁回上訴人在原審之訴，經核於法尚無
    違誤。上訴意旨略以：被上訴人就上訴人86年度之執行業務
    所得之處分已確定，再改列為87年度之綜合所得，有違鈞院
    75年12月份庭長評事聯席會議決議；且被上訴人將86年度之
    收入列入87年度執行業務所得，未扣除相關之成本費用；
    又本件86年12月應收帳款，被上訴人遲至92年8月5日始重核
    更正，已逾稅捐稽徵法第23條第1項所定5年之徵收期限，原
    審未撤銷原處分，自有適用法規不當之違法云云。惟查，本
    院75年12月份庭長評事聯席會議決議係「就漏貼印花稅票事
    件，既經稅捐機關於第一次復查時，決定印花稅額為零，．
    ．．該復查決定時，系爭二份合約書業已扣案，．．．難謂
    為發現新事實或新證據，自不得再據為變更原處分之依據。
    」而本件乃原處分機關將上訴人於87年2月2日始入帳之所得
    列為87年度之收入，與上開決議前提事實不同，自無違背該
    決議可言。至於與業務相關之成本費用，依所得稅法第14條
    第4項規定，並未對個別收入減除成本費用，是系爭費用改
    列87年度所得，並無再扣除相關成本費用之問題。末查稅捐
    之徵收期間，依稅捐稽徵法第23條第1項前段規定，其期間
    為5年，惟自繳納期間屆滿之翌日起算，而本件系爭應納稅
    款，依卷附之被上訴人對上訴人所發87年度綜合所得稅核定
    通知書，上訴人之限繳日期為91年12月25日，則依法自尚未
    逾徵收期間。上訴意旨指摘原判決各點，均無可採，其據以
    聲明廢棄原判決為無理由，應予駁回。
據上論結，本件上訴為無理由，爰依行政訴訟法第255條第1項、
第98條第3項前段，判決如主文。
中    華    民    國    95    年    10    月    31    日
                  第一庭審判長法  官  葉  振  權
                              法  官  陳  秀  美
                              法  官  劉  鑫  楨
                              法  官  梁  松  雄
                              法  官  劉  介  中
以  上  正  本  證  明  與  原  本  無  異
中    華    民    國    95    年    11    月    1     日
                              書記官  郭  育  玎


司法院資訊處製作；財團法人民間司法改革基金會備份。
